臺灣新竹地方法院民事裁定  
110年度消債更字第31號
聲  請  人  
即債務人    江水金  

代  理  人  湯其瑋律師                      
相  對  人  
即債權人    台北富邦商業銀行股份有限公司


法定代理人  程耀輝  


相  對  人  
即債權人    萬榮行銷股份有限公司

法定代理人  呂豫文  


相  對  人  
即債權人    華南商業銀行股份有限公司

法定代理人  張振芳  


相  對  人  
即債權人    台新國際商業銀行股份有限公司


法定代理人  吳東亮  


相  對  人  
即債權人    安泰商業銀行股份有限公司


法定代理人  丁予康  
代  理  人  羅漢璇  
相  對  人  
即債權人    渣打國際商業銀行股份有限公司

法定代理人  龐維哲  


相  對  人  
即債權人    勞動部勞工保險局

法定代理人  陳琄    
上列當事人聲請消費者債務清理事件，本院裁定如下：
    主  文
更生之聲請駁回。
聲請費用由聲請人負擔。
    理  由
一、按債務人不能清償債務或有不能清償之虞者，得依本條例所
    定更生或清算程序，清理其債務；債務人無擔保或無優先權
    之本金及利息債務總額未逾新臺幣（下同）1,200萬元者，
    於法院裁定開始清算程序或宣告破產前，得向法院聲請更生
    ；債務人對於金融機構負債務者，在聲請更生或清算前，應
    向最大債權金融機構請求協商債務清償方案，或向其住、居
    所地之法院或鄉、鎮、市、區調解委員會聲請債務清理之調
    解，消費者債務清理條例（下稱消債條例）第3條、第42條
    第1項、第151條第1項定有明文。所謂「不能清償」，指債
    務人因欠缺清償能力，對已屆期之債務，全盤繼續處於不能
    清償之客觀經濟狀態者而言。又所謂「不能清償之虞」，係
    指依債務人之清償能力，就現在或即將到期之債務，有不能
    清償之蓋然性或可能性而言。易言之，債務人之狀態如置之
    不理，客觀上得預見將成為不能清償之情形而言，此將來發
    生不能清償之事實，不必達到高度之確信。至於債務人之清
    償能力，則包括財產、信用及勞力（技術），並不以財產為
    限，必須三者總合加以判斷仍不足以清償債務，始謂欠缺清
    償能力而成為不能清償。又私法上債之關係，係以當事人間
    之信賴關係為基礎，為社會經濟組織之重要支柱，故當事人
    於以法律行為追求自己之利益之際，亦應顧及對方之利益，
    並考量債權債務在社會上的作用，本於誠實及信用之原則，
    行使其債權及履行其債務，故消費者欲以消債條例調整其所
    負義務，亦應本於誠信原則之本旨，僅在其不能清償債務或
    有不能清償之虞而使其陷於經濟上之困境時，始得准許之。
二、本件聲請意旨略以：聲請人前有不能清償債務之情事，而積
    欠債務數額為2,817,696元（聲請人誤算為2,730,838元，見
    本院卷第15-18頁），曾於民國（下同）97年間與最大債權
    銀行前置協商不成立，為此，爰依消債條例請求裁定准許更
    生等語。　　
三、經查：
（一）聲請人主張積欠債務總額2,817,696元，且於提出本件更
      生之聲請前，曾於97年間與最大債權銀行即台新國際商業
      銀行股份有限公司前置協商不成立乙情，此有財團法人金
      融聯合徵信中心當事人綜合信用報告、本院依職權調閱本
      院98年度消債更字第20號、98年度消債抗字第14號裁定附
      卷可稽（見本院卷第27、233-240頁），堪認聲請人已依
      消債條例之規定聲請前置協商而未能成立。則聲請人據以
      聲請更生，本院自應綜合聲請人目前全部收支及財產狀況
      ，評估是否已不能維持符合人性尊嚴之最基本生活條件，
      而有「不能清償或不能清償之虞」之情事而定。
（二）聲請人現任職於永成峯工程企業有限公司擔任維修組員工
      ，陳報每月薪資53,000元，並提出109年10月至110年3月
      份及年終獎金薪資明細表、在職證明書等件在卷為憑（見
      本院卷第77-93頁），據上開薪資明細表所示，其薪資債
      權雖遭法院執行命令扣押三分之一，惟此部分之扣薪係用
      以償付聲請人所積欠之債務，與聲請人自行處分而為清償
      者無異，毋庸自聲請人收入扣除，是聲請人每月薪資，包
      含均分後之年終獎金、強制執行扣薪及聲請人每月借支，
      合計可得61,174元【計算式：（50,500＋50,500＋50,500＋5
      0,302＋52,000＋50,302）÷6＋年終獎金125,875÷12】，則本
      院即以聲請人每月平均薪資約為61,174元，作為計算聲請
      人目前償債能力之依據。又聲請人主張其每月必要生活支
      出為：水費500元、電費500元、天然氣費300元、膳食費1
      0,000元、手機電話費1,399元、健保費1,008元、網路費7
      47元、醫療費4,188元、房屋租金10,000元、未成年子女
      扶養費13,288元，總計：41,930元（見本院卷第188-190
      、200-202頁），惟查：聲請人既欲以更生程序清理其債
      務，當盡力清償，而非維持過去之慣常生活，故不得由聲
      請人任意主張其基本生活費用之數額，而欲藉更生之程序
      逃避及減免應清償之債務，就健保費1,008元之部分，據
      上開薪資明細表所示，已先自薪資扣除後始發給上開淨額
      ，不應重覆列計，應予剔除；就手機費1,399元部分，聲
      請人固提出台灣大哥大電信費繳款通知為證（見本院卷第
      195頁），惟審酌債務人負債之現況，為償還債務，本應
      負擔償債期間較不寬裕之經濟生活，又依現今智慧型手機
      LINE及其他通訊軟體，均有通話與發送訊息之功能，國內
      各家電信業者均已推出低資費吃到飽之方案，及聲請人職
      業性質並無頻繁聯絡之必要及應樽節開支等情，是其每月
      行動電話費應酌減為700元，逾此部分非屬必要支出，不
      予准許；就膳食費10,000元部分，聲請人未提出任何單據
      為證，本院審酌此項目雖屬維持生活所需，然聲請人主張
      之數額已屬過高，爰酌減為6,600元為妥，逾此部分，應
      予剔除；就房屋租金10,000元部分，聲請人固表示其與未
      成年子女、胞妹甲○○共同居住在胞妹甲○○位於新竹市○區○
      ○路0000巷00號2樓之租屋處（下稱系爭房屋），並一起分
      擔房租，約定每月各分擔10,000元云云（見本院卷第72、
      189頁），然聲請人亦陳稱未簽立系爭房屋租賃契約及無
      租金繳納相關證明，且查其胞妹甲○○與第三人潘雅靜共同
      持有系爭房屋，權利範圍各二分之一，系爭房屋並設定最
      高限額抵押權予日盛國際商業銀行股份有限公司，此有本
      院依職權調查甲○○之稅務電子閘門財產所得調件明細表、
      建物登記公務用謄本在卷可憑（見本院卷第137-139、231
      -232頁），難認其胞妹甲○○有租賃系爭房屋之事實，是聲
      請人主張其與胞妹分擔房屋租金各10,000元，難認可採，
      惟考量聲請人有居住以維持基本人性尊嚴之需求，倘若聲
      請人在外居住，仍須有租金之支出，而居住他人之房屋亦
      應支付使用代價，與居住房屋所有權人間之關係無涉，縱
      然至親亦應給付使用代價，並參酌系爭房屋位於新竹市明
      湖路1050巷、鄰近公寓租屋行情每月約10,000元，及聲請
      人現與其未成年子女、胞妹同住於系爭房屋，排除無工作
      收入之未成年子女等情，認聲請人每月租屋費用應酌減為
      5,000元，逾此範圍，應予剔除；就每月支出醫療費988元
      、治療第二型糖尿病之試紙及針頭3,200元，合計4,188元
      之部分，聲請人表示其與未成年子女均患有第二型糖尿病
      等語（見本院卷第189頁），並提出診斷證明書在卷為證
      （見本院卷第41-43、191-193頁），觀之上開診斷證明書
      ，聲請人及其未成年子女均有固定就診之紀錄，堪認聲請
      人及未成年子女每月有固定醫療費及醫療用品費支出之必
      要，然聲請人主張上開支出4,188元部分，聲請人自陳包
      含子女醫療費及醫療用品支出，此有本院公務電話紀錄在
      卷可參（見本院卷第241頁），故聲請人其個人每月醫療
      費及醫療用品支出應調整為2,094元（計算式：4,188÷2，
      另子女醫療費部分，詳下述），逾此範圍，難認可採；就
      聲請人主張獨自負擔未成年子女扶養費部分，聲請人固表
      示：其前妻原為越南籍人士，離婚後已無聯繫，前妻亦未
      支付子女扶養費云云（見本院卷第189頁），惟按父母對
      於未成年子女之扶養義務，不因結婚經撤銷或離婚而受影
      響，民法第1116條之2規定甚明。查聲請人前妻乙○○（原
      名阮氏饒）已於98年3月5日取得我國國籍、99年4月23日
      初設戶籍登記，最近一次入境日期為108年7月21日，且其
      後已無出境紀錄，目前戶籍設於雲林縣西螺鎮，此有本院
      依職權調查乙○○之戶籍資料及入出境資訊連結作業附卷可
      稽（見本院卷第223-225頁），是聲請人向其前妻請求共
      同分擔未成年子女之扶養費應無困難，依民法第1116條之
      2之規定，其前妻仍應盡其扶養義務，準此，聲請人所應
      負擔未成年子女扶養費以110年度臺灣省每人每月最低生
      活費用1.2倍即15,946元計算（110年每月生活所必需〈必
      要生活費用〉數額一覽表，本院卷第243頁)，加計前開未
      成年子女每月醫療費用2,094元，由聲請人與前妻共同分
      擔，聲請人應負擔未成年子女每月之扶養費即應以9,020
      元【計算式：（15,946＋2,094）÷2】為度，逾此範圍，應
      予剔除。是以聲請人每月生活必要支出即以水費500元、
      電費500元、天然氣費300元、膳食費6,600元、手機電話
      費700元、網路費747元、醫療費2,094元、房屋租金5,000
      元、未成年子女扶養費9,020元，總計：25,461元，則本
      件聲請人每月生活必要支出為25,461元，洵堪認定。
（三）從而，本院審酌聲請人平均每月收入61,174元，經扣除必
      要生活支出25,461元後，尚餘35,713元可供清償，而聲請
      人積欠之債務數額，經本院函詢債權人陳報債權，台北富
      邦商業銀行股份有限公司陳報債權411,148元、華南商業
      銀行股份有限公司陳報債權809元、台新國際商業銀行股
      份有限公司陳報債權1,645,364元、安泰商業銀行股份有
      限公司陳報債權203,703元、渣打國際商業銀行股份有限
      公司陳報債權149,497元、萬榮行銷股份有限公司陳報債
      權543,284元、及聲請人自行陳報勞動部勞工保險局紓困
      貸款86,858元，以此總計債權總額為3,040,663元，有上
      開債權人陳報狀、勞動部勞工保險局通知書附卷可稽（見
      本院卷第39、141、145、151、159、163、203頁），是以
      聲請人現每月所得餘額35,713元所核算，聲請人約7年多
      即可清償完畢（計算式：3,040,663÷35,713÷12個月≒7.1
      ）。另本件銀行債權人及資產管理公司雖向法院聲請執行
      債務人之薪資債權，債務人每月薪資債權遭執行扣薪三分
      之一，即每月扣薪17,650元，此有臺灣桃園地方法院99年
      度司執28103號執行命令、薪資明細表等件在卷可稽（見
      本院卷第33-38、91頁），惟債務人之薪資債權雖遭執行
      法院扣押而不得處分，但其經執行法院核發移轉命令後，
      已用於清償債務人之債務，此與債務人自行處分而為清償
      者無異，並觀諸上開薪資明細（見本院卷第91頁），聲請
      人每月薪資總額扣除勞健保及強制執行扣薪後，每月實領
      薪資金額至少有32,652元，經扣除必要生活支出25,461元
      後，亦有餘額7,191元，聲請人並無因執行扣薪後有不能
      維持生活之情事。再衡諸聲請人目前年齡、收入財產、工
      作勞力及生活費用支出等狀況，本件於客觀上難認有何不
      能清償債務或不能清償之虞情事之存在，是聲請人陳稱無
      法負擔債務之清償，並不足採。
四、綜上，聲請人既有收入來源，雖其目前資產尚不足一次清償
    其所負債務，惟衡諸其為59年次，現年51歲（見本院卷第75
    頁），距法定強制退休年齡65歲，尚約有14年，是本院依聲
    請人之收入及支出狀況，暨其之年齡及仍可工作而有所得收
    入之年數尚久，聲請人實應於能力範圍內，盡力工作、撙節
    開支以清償債務，方符合消債條例兼顧保障債權人公平受償
    及重建復甦債務人經濟生活之立法目的。綜上所述，本院認
    為本件聲請人主張其不能清償債務乙節，難認可採。本件客
    觀上既難認聲請人有不能清償債務或有不能清償之虞之情事
    存在，核與消債條例第3條所定要件不符，是聲請人本件更
    生之聲請，為無理由，應予駁回。
中　　華　　民　　國　　111 　年　　3 　　月　　18　　日
              民事第一庭法　　　官　楊明箴
以上正本係照原本作成。
如不服本裁定，應於裁定送達後10日內，以書狀向本院提出抗告
，並繳納抗告費新臺幣1千元。
中　　華　　民　　國　　111 　年　　3 　　月　　21　　日
                            書　記　官　劉亭筠